【裁判字號】    88,訴,318
【裁判日期】    900719
【裁判案由】    水土保持法等
【裁判全文】
臺灣板橋地方法院刑事判決                          八十八年度訴字第三一八號
    公  訴  人  臺灣板橋地方法院檢察署檢察官
    被      告  庚○○
                癸○○
    選任辯護人  楊川上律師
    被      告  戊○○
                丑○○
                丙○○○
右列被告因違反水土保持法等案件，經檢察官提起公訴（八十七年度偵字第一四三四
九號、第二一九五九號）及移送併辦（台灣板橋地方法院檢察署八十八年度偵字第一
○九六二號），乙○判決如左：
    主  文
庚○○在私人山坡地內，未經同意擅自從事堆積土石、處理廢棄物、及開挖整地之使
用，致生水土流失，處有期徒刑捌月。又共同違反於山坡地開挖整地，其水土保持義
務人應先擬具水土保持計畫，送請主管機關核定之規定，未先擬具水土保持計畫，致
生水土流失，處有期徒刑拾月。應執行有期徒刑壹年伍月。
癸○○、戊○○、丑○○、丙○○○共同違反於山坡地開挖整地，其水土保持義務人
應先擬具水土保持計畫，送請主管機關核定之規定，未先擬具水土保持計畫，致生水
土流失，各處有期徒刑柒月，均緩刑肆年。
    事  實
一、庚○○前於民國八十七年六月十九日，曾因違反水土保持法案件，經乙○判處有
    期徒七月，緩刑三年確定，仍在緩刑期間。詎仍不知悛悔，明知坐落台北縣五股
    鄉○○段水碓窠小段一九○地號土地（詳細面積及位置均詳如台北縣新莊地政事
    務所八十七年十一月九日莊土測字第一四七九號土地複丈成果圖所示），係經臺
    灣省政府報請行政院核定公告為山坡地、水土保持法所稱之山坡地，為葉榮毓等
    人所共有，竟未經擬具水土保持計劃書，送經各目的事業主管機關會同主管機關
    核定，於八十七年七月六日晚上十時起，在上址山坡地上，以日薪新台幣八千元
    之代價，僱請不知情之子○○操作挖土機，擅自從事堆積土石、敉平垃圾等廢棄
    物及整地之工作，致所堆積之廢棄物崩塌至下方低處而致生公共危險。嗣於同年
    七月七日凌晨二時許，子○○駕駛挖土機敉平上址廢棄物之際為警查獲，並扣得
    挖土機一輛（發交陳萬枋保管）。
二、庚○○明知坐落台北縣林口鄉○○段粉寮水尾小段一五地號土地係經臺灣省政府
    報請行政院核定公告為山坡地、水土保持法所稱之山坡地，其身為上開地號山坡
    地之使用人，按水土保持法第四條規定，為該土地之水土保持義務人，竟未經擬
    具水土保持計劃書，送經各目的事業主管機關會同主管機關核定，自八十七年九
    月二十九日起，要求有犯意聯絡之癸○○駕駛車號ＦＩ─七三五號，並由癸○○
    聯絡亦有犯意聯絡之戊○○駕駛車號ＡＯ─六一三號、丑○○駕駛車號ＦＶ─六
    九二號、丙○○○駕駛車號ＧＢ─七三九號之營業大貨車載運廢棄建築木料、磚
    塊等材料，前往堆置在前揭土地上（詳細面積及位置均詳如台北縣新莊地政事務
    所八十七年十一月三日莊土測字第一四四六號土地複丈成果圖所示），庚○○則
    以其所有之挖土機敉平堆棄物，以此方式進行整地，並致所堆置之磚塊、廢棄物
    形成陡坡並有部分崩塌，致生公共危險之情形。嗣於八十七年十月一日晚上八時
    三十分許，為台北縣警察局新莊分局查獲，並扣得供載運磚塊、廢棄物之前揭營
    業大貨車四輛及供敉平堆棄物之挖土機一輛（均發交保管）。
三、案經台北縣警察局蘆洲分局、新莊分局報告臺灣板橋地方法院檢察署檢察官偵查
    起訴。
    理   由
一、犯罪事實一部分：
  (1)台北縣五股鄉○○段水碓窠小段一九○地號土地，分別經行政院於六十八年十一
    月二十日以台六十八經字第一一七０一號函核定及台灣省政府於六十九年二月六
    日六九府農山字第一二０一六六號公告為山坡地保育利用條例規範之山坡地；復
    分別經行政院於八十六年七月三十一日以台八十六農字第三０八二四號函核定，
及台灣省政府於八十六年十月八日八六府農水字第一六八八六七號公告為水土保
    持法規範之山坡地等情，有臺北縣政府八十八年三月十二日八八北府農六字第九
    二五六六號函在卷足稽。
  (2)訊據被告庚○○於警訊時暨偵、審中對於僱請子○○駕駛挖土機整地乙情坦承不
    諱，惟矢口否認右揭犯行，辯稱：係一綽號「阿倫」之男子僱伊負責管理查獲現
    場云云，惟查：被告庚○○辯稱「我今日因受僱於他人從事整地工作為警查獲，
    我受僱於地主兒子綽號『阿倫』，年籍姓名我不知道，完工後才一併計算工資」
    ，「我僱用子○○駕駛挖土機」，「我不知道該地段地號，我受僱於地主兒子，
    在該地段從事整地工作。我不知道該地段為林口特定保育區」（見八十七年度偵
    字第一四三九三號卷，第四頁），「是『阿倫』要求我晚上施工」（見八十七年
    度偵字第一四三九三號卷，第三十四頁），又辯稱「我沒有傾倒廢棄物。是朋友
    『阿倫』請我管理現場，我不知五股鄉之地是山坡管理條例之範圍。『阿倫』真
    名不詳，地上物有幾堆廢棄物，他叫我把它鏟平，沒有酬勞，他沒有付錢就跑掉
    ，我們只做了一小時而已」（八十八年三月九日訊問筆錄），然查證人即被告庚○○僱用之挖土機司機子○○證稱：「老闆要我駕駛挖土機整地，是庚○○請我
    們去的，月薪五萬。平日工作時間不一定，半夜整地是老闆指示的，我不知道為
    何在半夜整地」（見八十七年度偵字第第一四三九三號卷，第二十九頁），足見
    現場之挖土機係依被告庚○○之指示操作，整地工作顯依庚○○之意思而為之，
    庚○○復未從提出任何契約資料或指明出租之人以供查證，所辯受雇於地主兒子
    等情、綽號「阿倫」之人是否存在，均有可疑，而庚○○曾因違反水土保持法案
    件經判決確定，更應知謹慎以免誤蹈法網，竟稱不知現場為山坡地形即屬依法公
    告之山坡地，且無特殊情由而要求子○○於夜間工作，益見其有逃避查緝之不法
    犯意。次查，坐落台北縣五股鄉○○段水碓窠小段一九○地號山坡地係蔡榮毓等
    人所共有，有土地登記簿謄本在卷可稽，又該地部分土地確已遭堆棄大量垃圾、
    廢棄物，而該處山坡地一方臨下坡處，部分堆置垃圾已沿低處滑動，顯已造成崩
    塌情形而生公共危險，業經台北縣警察局蘆洲分局會同台北縣政府農業局、檢察
    官會同台北縣新莊地政事務所人員會勘屬實，製有會勘紀錄、勘驗筆錄及現場照
    片十幀、台北縣新莊地政事務所八十七年十二月一日八七北縣莊地二字第一五六
    ○三號函附之土地複丈成果圖附卷足資佐證，是被告庚○○所辯不知情云云尚難
    採信，其此部分之犯行堪以認定。
二、犯罪事實二部分：
  (1)台北縣林口鄉○○段粉寮水尾小段一五地號土地，分別經行政院於六十八年十一
    月二十日以台六十八經字第一一七０一號函核定及台灣省政府於六十九年二月六
    日六九府農山字第一二０一六六號公告為山坡地保育利用條例規範之山坡地；復
    分別經行政院於八十六年七月三十一日以台八十六農字第三０八二四號函核定，
    及台灣省政府於八十六年十月八日八六府農水字第一六八八六七號公告為水土保
    持法規範之山坡地等情，有臺北縣政府八十八年六月十五日八八北府農六字第二
    二二九一七號函在卷足稽。又前揭土地為壬○○、辛○○、蔡文騫等人與被告庚○○共有，屬於繼承分管之祖產，業於前一輩為分管之協議，被告整地部分原為
    其所分管而有權使用之部分等情，有土地登記謄本、分管契約書在卷可稽，並經
    證人壬○○、辛○○到庭證述屬實。
  (2)訊據被告癸○○、戊○○、丑○○、丙○○○就右揭事實於乙○審理時坦承不諱
    ，核與證人即查獲被告之警員許煥松、丁○○證述之情節互核相符。被告庚○○
    則對於自行在上址土地堆積廢棄磚塊整地乙節固不否認，惟矢口否認有同意被告
    癸○○、戊○○、丑○○、丙○○○以大貨車載運木料、垃圾等建築廢棄物至上
    址堆積，辯稱：係癸○○、戊○○、丑○○、丙○○○三人自行傾倒云云。惟查
    ：右揭事實業據被告癸○○、戊○○、丑○○、丙○○○坦承不諱，另一致陳稱
    當時係經被告庚○○之要求至己○○經營之建築廢材場載運廢材上山，用供整地
    ，若未經地主庚○○許可，並不敢亂倒，且現場為陡坡，載運整車廢料，於如此
    載重狀況上下山路極為危險，非經要求並無自行上山之可能（九十年六月十九日
    訊問筆錄、九十年六月二十六日訊問筆錄），又被告庚○○自承與其餘被告並無
    怨隙（九十年七月五日審判筆錄），難以想像其他被告於自承犯行之餘而有設詞
    誣攀之必要，被告庚○○亦曾自承「我是地主，要倒廢土是需要經過我的同意」
    （九十年六月二十六日訊問筆錄），「我林口的土地是要整理當雞舍用」。「我
    沒有允許癸○○等人來倒廢棄物，我只允許他們來倒磚塊。原來林口鄉的土地就
    是像現場照片這樣，不知倒了幾車。被抓到的那四人都有來倒，我沒有在現場，
    也沒有住那邊。我沒有同意任何人來倒廢棄物」（八十八年三月九日訊問筆錄）
    ，另經證人己○○證稱庚○○在八十七年間起即曾至其所經營之建築廢材場載運
    廢材（九十年七月五日審判筆錄），足見被告庚○○既係為整地搭建雞舍而需要
    建築廢材，並備妥挖土機用以敉平，核與被告癸○○、戊○○、丑○○、丙○○○所述自屬相符，是足認被告癸○○、戊○○、丑○○、丙○○○之自白與事實
    相符，應可採信。又坐落台北縣林口鄉○○段粉寮水尾小段一五地號部分土地確
    已遭堆置大量建築廢棄磚塊、木料等廢棄物，致與原有地面高度相差約二公尺，
    且堆置現場一方呈明顯坡度，極易造成崩塌情形，又所堆置之物除廢棄磚塊外，
    並含有廢木料、垃圾等廢棄物，業經檢察官會同台北縣新莊地政事務所人員會勘
    屬實，製有勘驗筆錄及現場照片十一幀、台北縣新莊地政事務所八十七年十一月
    十六日八七北縣莊地二字第一四八九七號函及所附之土地複丈成果圖附卷足資佐
    證。又按任何山坡地在自然環境下因降雨自然因素亦必然發生相當程度之土壤流
    失現象，在水土保持工程之領域中，稱此等在自然界保持均衡之狀態下，原有良
    好之地被物未經人為破壞所發生之有限度沖蝕現象為「正常沖蝕」，非屬水土保
    持法所欲規範之對象；水土保持法所欲掌握之「水土流失」程度，應指水土保持
    工程上所稱之「加速沖蝕」（或稱「變態沖蝕」），即由於地面之天然被覆物及
    土結構受人為因素破壞，沖蝕逐漸加劇進行之現象。此種加速沖蝕，以母岩風化
    生成之土壤不足以補償其損失之土壤，使地面失去自然均衡狀態，沖蝕由表土而
    心土再至基岩，終致岩石裸露，損害將益形擴大。是故水土保持法所欲處罰之犯
    罪結果「水土流失」，應指行為人之行為已致山坡地產生超出自然均衡狀態下所
    發生之有限度土壤沖蝕，而使山坡地發生土壤加速沖蝕，難以藉母岩自然產生之
    土壤予以彌補之「加速沖蝕」狀態。依卷附現場照片可知，系爭周圍土地均係有
    植物生長之自然景觀，顯見現場山坡本有原生之植被，而植被具有水土涵養之功
    效，此為週知之常識，被告將廢土、建材及垃圾堆置其上，造成當地草木不生，
    土石裸露，於表土破壞且未作任何坡面保護措施之情況下，當已達到上述加速沖
    蝕之程度，又同一坡地原有地面與經堆置廢土處落差達二公尺，顯已生崩落之結
    果，揆諸前開說明，自已發生水土保持法所規範之「水土流失」之結果無疑。是
    被告庚○○前揭所辯無非臨訟飾卸之詞，不足採信，本件事證明確，被告犯行均
    堪認定，自應依法論科。
三、按刑法上所謂法規競合，係指同一犯罪構成要件之一個犯罪行為，而因法規之錯
    綜關係，同時有數法條可以適用，乃依一般法理擇一適用之謂（參見最高法院七
    十三年度台覆字第二五號判例）。而水土保持法第三十二條第一項之罪，以「在
    公有或私人山坡地、公有林區或他人私有林區內未經同意擅自墾殖、占用或從事
    同法第八條第一項第二款至第五款之開發、經營或使用，致生水土流失或毀損水
    土保持之處理與維護設施」為要件。該條之規定雖重在山坡地或林區之水土保持
    ，但亦含有竊佔罪之性質，以未經土地所有權人同意，擅自墾殖、占用或開發、
    經營、使用為必要（參照最高法院八十七年度台上字第七０二號判決要旨）。故
    被告庚○○雖有未經前開台北縣五股鄉○○段水碓窠小段一九○地號私有土地共
    有人之同意而堆積土石、處理廢棄物及開挖整地之行為，惟水土保持法第三十二
    條第一項之罪既含有竊佔罪之性質，依前揭法規競合之法理，自毋庸另論刑法第
    三百二十條第二項之竊佔罪，合此敘明。另按依「後法優於前法」之原則，係指
    前法及後法均為普通法或均為特別法之情形而言，若二法彼此間有特別法與普通
    法關係存在時，即應適用「特別法優先普通法」之原則，而無「後法優於前法」
    原則之適用；查八十七年一月七日修正、同年月九日生效之山坡地保育利用條例
    第三十四條第一項雖設有相同於水土保持法第三十二條第一項條文之規定，二者
    所規定之刑度亦完全相同，惟依水土保持法第一條第二項規定：「水土保持，依
    本法之規定，本法未規定者，適用其他法律之規定」，就水土保持之處理與維護
    而論，水土保持法顯係立於特別法之地位，應優先適用，僅水土保持法無規定者
    ，始適用其他法律之規定，是水土保持法係山坡地保育利用條例之特別法（最高
    法院八十八年度臺非字第二七八號判決意旨參照），公訴意旨認為係以一行為觸
    犯上開二罪名之想像競合關係，似有誤會。核被告庚○○就犯罪事實一部分係在
    私人所有之山坡地內，未經同意，擅自從事水土保持法第八條第一項第五款所示
    堆積土石、處理廢棄物及開挖整地之使用，致生水土流失，所為係犯水土保持法
    第三十二條第一項之罪（最高法院八十九年度台上字第四八九號判決參照）。被
    告庚○○就犯罪事實二部分及被告癸○○、戊○○、丑○○、丙○○○所為，均
    係違反水土保持法第三十三條第一項第二款之規定，而犯同條例第三十三條第三
    項之罪。雖山坡地保育利用條例第三十五條第三項對於未先擬具水土保持計畫於
    山坡地堆積土石致生水土流失者亦有處罰規定，而被告等上開犯行同時該當於水
    土保持法第三十三條第三項之規定，雖水土保持法第三十三條第三項之刑責與山
    坡地保育利用條例第三十五條第三項所定相同，惟依前揭法規競合時特別法優於
    普通法之原則，自應優先適用水土保持法之規定，公訴人認被告係一行為觸犯前
    述二罪名，為想像競合犯，依上說明可知，亦有未洽。被告庚○○、癸○○、戊○○、丑○○、丙○○○間就犯罪事實二部分，有犯意聯絡及行為分擔，均為共
    同正犯。被告庚○○於犯罪事實一部分利用不知情之子○○操作挖土機堆積土石
    ，為間接正犯。再被告庚○○二次犯水土保持法罪，犯意各別，罪名互殊，應予
    分論併罰。爰審酌被告庚○○前曾因違反違反水土保持法案件，甫經乙○於八十
    七年六月十九日判處有期徒七月，緩刑三年確定，旋即再犯本案，犯後猶矢口否
    認犯行，更推諉責任於同案被告，犯罪後態度不佳，顯然雖獲緩刑之寬典而不知
    悛悔，再不容輕縱，被告癸○○、戊○○、丑○○、丙○○○犯後雖一度否認，
    然終知於乙○審理中坦承犯行，及各被告犯罪之動機、目的、手段、堆積土石整
    地之範圍，及近年來因國人輕忽法令，大量在山坡地內濫墾、濫建，每遇颱風或
    豪雨來襲時，屢生土石流失崩塌情事，造成國人生命財產之損失之社會危害性、
    及犯罪後之態度等一切情狀，各量處如主文所示之刑，以資懲儆，並定被告庚○○應執行之刑。末查被告癸○○、戊○○、丑○○（前於七十二年間因過失致死
    案經判處有期徒刑六月，緩刑三年，緩刑期滿，而緩刑之宣告未經撤銷，其刑之
    宣告失其效力）均未曾受有期徒刑以上刑之宣告、被告丙○○○前曾於六十七年
    因妨害公務案件經判處有期徒刑六月，於易科罰金執行完畢後，五年以內未曾受
    有期徒刑以上刑之宣告，此有台灣高等法院檢察署刑案紀錄簡覆表在卷可按，其
    因一時失慮致觸犯本案罪行，綜核其個人及家庭環境各情，因認其經此刑之宣告
    ，當能知所警惕，信無再犯之虞，認為前開宣告之刑，以暫不執行為適當，爰均
    併予宣告緩刑四年，以啟自新。
四、犯罪事實一扣案之小松牌二○○型挖土機一輛，為訴外人陳萬枋所有，業經被告
    庚○○、訴外人子○○供明在卷，並經陳萬枋結證屬實，至犯罪事實二扣案之大
    宇牌二○○型挖土機一輛為訴外人大毓機械股份有限公司所有，業經被告庚○○
    供明在卷，並經大毓機械股份有限公司提出租賃契約書、支票影本狀陳在卷，既
    非被告庚○○所有，均不得宣告沒收。至扣案之癸○○所有車號ＦＩ─七三五號
    ，戊○○所有車號ＡＯ─六一三號、丑○○所有車號ＦＶ─六九二號、丙○○○
    所有駕駛車號ＧＢ─七三九號營業大貨車，固為其等所有，並經自承在卷，然依
    其等所述，均係應雇主要求載運各類貨物維生所用，尚難認係專供本件違反水土
    保持法犯行所用之物，爰不予宣告沒收，併此敘明。
五、台灣板橋地方法院檢察署八十八年度偵字第一○九六二號移送併辦意旨略以：被
    告庚○○、癸○○、戊○○、丑○○、丙○○○均明知座落於臺北縣五股鄉○○○段五股坑小段第一四七二、一四七二之一、一四七二之二號之土地係並非庚○○所有，且屬山坡地，竟於民國八十七年九月間起即基於犯意之聯絡，由癸○○
    、戊○○、丑○○、丙○○○載運廢建材、垃圾等物傾倒於告訴人甲○所有之上
    開土地，再由庚○○駕駛挖土機敉平該處所堆置之廢棄物，致堆積物崩塌致下方
    告訴人管有土地低處，致生公共危險，認被告等此部分亦涉有水土保持法罪嫌云
    云。按犯罪事實應依證據認定之，無證據不得推定其犯罪事實。又不能證明被告
    犯罪者，應諭知無罪之判決，刑事訴訟法第一百五十四條、第三百零一條第一項
    分別定有明文。所謂證據，係指足以認定被告確有犯罪行為之積極證據而言，該
    項證據自須適合於被告犯罪事實之認定，始得採為斷罪資料。苟積極證據不足為
    不利於被告事實之認定時，即應為有利於被告之認定，更不必有何有利之證據（
    參照最高法院二十九年上字第三一０五號、三十年上字第八一六號判例），又事
    實之認定，應憑證據，如未能發現相當證據，或證據不足以證明，自不能以推測
    或擬制之方法，以為裁判基礎（參照最高法院四十年台上字第八六號判例），且
    為刑事訴訟法上證明之資料，無論其為直接證據或間接證據，均須達於通常一般
    之人均不致於有所懷疑，而得確信其為真實之程度，始得據為有罪之認定，若其
    關於被告是否犯罪之證明未能達此程度，而有合理性懷疑之存在，致使無從形成
    有罪之確信，根據「罪證有疑，利於被告」之證據法則，即不得遽為不利於被告
    之認定（參照最高法院七十六年臺上字第四九八六號判例），再者，告訴人之告
    訴係以使被告受刑事追訴為目的，其陳述是否與事實相符，仍應調查其他證據以
    資審認（參照最高法院五十二年台上字第一三００號判例）。訊據被告庚○○、
    癸○○、戊○○、丑○○、丙○○○均均堅決堅決否認有右揭犯行，庚○○辯稱
    ，其所有土地固與甲○所有土地相連，惟甲○原本也是做廢土的工作，倒廢土時
    也會經過伊的土地，伊先前即曾找甲○談，雙方曾起衝突，因為想息事寧人，所
    以沒有提告訴；被告癸○○、戊○○、丑○○、丙○○○則均辯稱係要載運廢建
    材供被告庚○○整地，不可能隨意倒在他人土地上等語。經查，移送併辦部分無
    非係以告訴人指稱：被告等經查獲有傾倒廢建材於被告庚○○管領使用土地上之
    情事，因認告訴人所有土地上經傾倒之廢棄物亦為被告等所傾倒，為其論據。惟
    查，被告等經查獲時，經查獲警員認定所傾倒之部分，係位於被告庚○○所有之
    土地上，業已說明如前，並據證人許煥松、丁○○證述屬實，另有土地複丈成果
    圖所標示之土堆位置可佐，尚無從據此認定被告等曾有堆置於告訴人土地上之行
    為，而被告等均稱係為供在被告庚○○土地整地蓋雞舍而堆置廢建材，實難想像
    有何傾倒於他人土地之必要，亦難認為認彼等當時在主觀上具有何等「未經同意
    擅自使用他人私有山坡地」之犯意，是併辦意旨無非以告訴人臆測之詞為據，尚
    乏積極證據足資認定被告等有此犯行，被告此部分犯行尚無從認定，是上揭檢察
    官移送併辦部分核與被告等前開論罪科刑部分，並無連續犯之裁判上一罪關係，
    乙○無從併予審酌，應退回檢察官另行偵查，附此敘明。
據上論斷，應依刑事訴訟法第二百九十九條第一項前段，水土保持法第三十二條第一
項前段、第三十三條第三項前段，刑法第十一條前段、第二十八條、第五十一條第五
款、第七十四條第一款、第二款，判決如主文。
本案經檢察官李傳侯到庭執行職務
中      華      民      國    九十    年      七      月     十九     日
                                臺灣板橋地方法院刑事第五庭
                                      法  官  王  偉  光
右正本證明與原本無異。
如不服本判決應於判決送達後十日內向乙○提出上訴狀
                                      書記官  陳  怡  君
中      華      民      國    九十    年      七      月    二十五    日
附錄本案論罪科刑法條全文：
水土保持法第三十二條：
  在公有或私人山坡地或國、公有林區或他人私有林區內未經同意擅自墾殖、占用或
  從事第八條第一項第二款至第五款之開發、經營或使用，致生水土流失或毀損水土
  保持之處理與絟護設施者，處六月以上五年以下有期徒刑，得併科新臺幣六十萬元
  以下罰金。但其情節輕微，顯可憫恕者，得減輕或免除其刑。
  前項情形致釀成災害者，加重其刑至二分之一；因而致人於死者，處五年以上十二
  年以下有期徒刑，得併科新臺幣一百萬元以下罰金；致重傷者，處三年以上十年以
  下有期徒刑，得併科新臺幣八十萬元以下罰金。
  因過失犯第一項之罰致釀成災害者，處一年以下有期徒刑，得併科新臺幣六十萬元
  以下罰金。
  第一項未遂犯罰之。
  犯本條之罪者，其墾殖物、工作物、施工材料及所使用之機具沒收之。
水土保持法第三十三條
  有下列情形之一者，處新臺幣六萬元以上三十萬元以下罰鍰：
  一、違反第八條第一項規定未依水土保持技術規範實施水土保持之處理與維護，或
      違反第二十二條第一項，未在規定期限內改正或實施仍不合水土保持技術規範
      者。
  二、違反第十二條至第十四條規定之一，未先擬具水土保持計畫或未依核定計畫實
      施水土保持之處理與維護者，或違反第二十三條規定，未在規定期限內改正或
      實施仍不合水土保持技術規範者。
  前項各款情形之一，經繼續限期改正而不改正者或實施仍不合水土保持技術規範者
  ，按次分別處罰，至改正為止，並令其停工，得沒入其設施及所使用之機具，強制
  拆除及清除其工作物，所需費用，由經營人、使用人或所有人負擔。
  第一項第二款情形，致生水土流失或毀損水土保持之處理與維護設施者，處六月以
  上五年以下有期徒刑，得併科新臺幣六十萬元以下罰金；因而致人於死者，處三年
  以上十年以下有期徒刑，得併科新臺幣八十萬元以下罰金；致重傷者，處一年以上
  七年以下有期徒刑，得併科新臺幣六十萬元以下罰金。


司法院資訊處製作；財團法人民間司法改革基金會備份。
